【裁判字號】    90,上更(一),329
【裁判日期】    900919
【裁判案由】    貪污治罪條例等
【裁判全文】
臺灣高等法院臺中分院刑事判決                民國九十年度上更(一)字第三二九號
    上  訴  人
    即自訴  人  甲○○
    被      告  乙○○
右上訴人因被告貪污等案件，不服臺灣台中地方法院中華民國八十九年三月廿三日第
一審判決（民國八十八年度自字第八八七號），提起上訴，判決後，由最高法院發回
更審，本院判決如左：
    主      文
原判決撤銷，發回臺灣台中地方法院。
    理      由
一、本件自訴意旨略稱：(一)被告乙○○前為台灣台中地方法院（下稱台中地院）民事
    執行處未股書記官，在自訴人甲○○聲請執行台中地院沙鹿簡易庭八十五年度沙
    簡字第四三八號判決乙案，將自訴人聲請執行狀中經台中地院收發室蓋妥之「10.
    狀面附郵貳佰捌拾元」戳章刪除，改註記「無郵」，涉嫌偽造文書；(二)並進而於
    夜間之非辦公時間，私下電話通知自訴人補繳郵資新台幣二百八十元，涉嫌侵占
    自訴人之郵資；(三)事經自訴人向被告說明後，被告仍指自訴人未繳郵資，並因此
    在執行程序中百般刁難自訴人，以報復自訴人不遵被告之不法規矩，使自訴人行
    無義務之事，涉嫌刑法第三百零四條之強制罪；(四)再者，被告為脫免侵占之刑責
    ，於台中地院民國八十六年四月九日八十六執未字第二七七三號函說明五私自填
    寫自訴人應補郵票二十八元十份，而假藉職務圖利云云。經原審審理結果，以依
    自訴人上開自訴之事實，所稱被告涉嫌偽造文書、侵占、強制等罪，彼此間顯有
    方法、結果之牽連關係，為牽連犯，屬裁判上一罪，乃同一案件，且關於其中被
    告侵占上訴人之郵資二百八十元部分，自訴人顯係指其涉嫌貪污治罪條例第六條
    第三款之侵占職務上持有之非公用私有財物罪，該罪法定刑為五年以上有期徒刑
    ，得併科新台幣三千萬元以下罰金。而貪污治罪條例第六條第三款之罪，與自訴
    人指稱被告涉嫌刑法之偽造文書、強制等罪比較之結果，係較重之罪。而此項較
    重之罪，旨在嚴懲貪污澄清吏治，所保護者為國家法益，依法不得提起自訴，從
    而本件自訴人即全部不得提起自訴。因而諭知本件不受理之判決。
二、惟查：按犯罪之被害人始得提起自訴；犯罪事實之一部提起自訴者，他部雖不得
    自訴亦以得提起自訴論，但不得提起自訴部分係較重之罪者，不在此限，刑事訴
    訟法第三百十九條固定有明文，而所謂犯罪之被害人以因犯罪而直接被害之人為
    限，司法院院字第一三○六號解釋亦著有明文。但所謂直接被害人，係指其法益
    因他人之犯罪而直接被其侵害者而言，且被害之是否直接，須以犯罪行為與受侵
    害之法益有無直接關係為斷，如就同一客體有二以上之法益同時併存時，苟其法
    益為直接犯罪行為所侵害，則兩法益所屬之權利主體均為直接被害人，並不因另
    有其他之直接被害人而發生影響，即非不得自訴。貪污治罪條例第六條第三款之
    侵占職務上持有之非公用私有財物罪，旨在嚴懲貪污澄清吏治，所保護者固為國
    家法益，然該罪依據法令從事公務之人員所侵占者為其職務上所持有之非公用私
    有財物，該私有財物之所有權人之財產法益亦因其侵占行為，而直接受侵害，故
    該罪於侵害國家法益之中，同時並侵害個人財產法益，原審未予詳究，謂為該罪
    私有財物所有權人之自訴人非被害人，依法不得提起自訴，而諭知本件自訴不受
    理，自有未洽，自訴人上訴意旨指摘原判決不當，非無理由。應由本院將原判決
    撤銷發回更為審理，並不經言詞辯論為之。
三、據上論結，應依刑事訴訟法第三百六十九條第一項後段、第三百七十二條，判決
    如主文。
中      華      民      國      九十      年     九      月    十九    日
                                臺灣高等法院臺中分院刑事第二庭
                                      審判長法  官  羅  禮  政
                                            法  官  蔡  聰  明
                                            法  官  陳  欣  安
右正本證明與原本無異。
如不服本判決應於收受送達後十日內向本院提出上訴書狀，其未敘述上訴之理由者並
得於提起上訴後十日內向本院補提理由書（均須按他造當事人之人數附繕本）。
                                            書記官  紀  美  鈺
中      華      民      國      九十       年     九      月   二十一   日
                                                                        Ｒ


司法院資訊處製作；財團法人民間司法改革基金會備份。
